【裁判字號】    97,消債更,328
【裁判日期】    970808
【裁判案由】    更生事件
【裁判全文】
臺灣臺南地方法院民事裁定           97年度消債更字第328號
債  務  人  甲○○
上列當事人因消費者債務清理事件聲請更生，本院裁定如下：
    主    文
聲請駁回。
聲請費用由債務人負擔。
    理    由
一、本件聲請意旨略以：債務人甲○○有不能清償債務之情事，
    且其無擔保或無優先權之債務總額未逾新臺幣（下同）1,20
    0萬元，復未經法院裁定開始清算程序或宣告破產，前雖與
    債權金融機構成立債務協商，然因收入銳減，故無法依協商
    條件清償協商額，債務人因不可歸責於己之事由，致履行顯
    有重大困難，為此，依消費者債務清理條例提出本件更生之
    聲請等語。
二、按聲請更生或清算不合程式或不備其他要件者，法院應以裁
    定駁回之，但其情形可以補正者，法院應定期間先命補正，
    消費者債務清理條例第8條定有明文。次按債務人與金融機
    構協商成立者，不得聲請更生或清算，但因不可歸責於己之
    事由，致履行顯有重大困難者，不在此限；本條例施行前，
    債務人依金融主管機關協調成立之中華民國銀行公會會員辦
    理消費金融案件無擔保債務協商機制與金融機構成立之協商
    ，準用前項之規定，消費者債務清理條例第151條第5項、第
    6項亦分別有明文規定。衡諸債之關係，係以當事人間之信
    賴關係為基礎，為社會經濟組織之重要支柱，故當事人於以
    法律行為追求自己之利益之際，亦應顧及對方之利益，並考
    量債權債務在社會上之作用，本於誠實及信用之原則，行使
    債權及履行債務。是對於已陷入經濟上困境之消費者，若任
    其於惡性循環之債務窘境中生存，將衍生嚴重之社會問題，
    難以維持安定之社會經濟秩序，故為兼顧債權人、債務人雙
    方之利益，對陷於經濟上困境之消費者，乃允其於消費者債
    務清理條例施行後，得選擇以重建型之更生程序或清算型之
    清算程序清理其債務，藉以妥適調整債務人與債權人及其他
    利害關係人間之權利義務關係，保障債權人獲得公平受償，
    並謀求消費者經濟生活之重建復甦機會。惟對於已與金融機
    構協商成立，或於本條例施行前，已依金融主管機關協調成
    立之中華民國銀行公會會員辦理消費金融案件無擔保債務協
    商機制與金融機構成立協商之債務人，若非因不可歸責於己
    之事由，致履行顯有重大困難，僅係為圖謀減免債務，而不
    為債務之履行，自有違債權契約為誠信契約之本旨，故依消
    費者債務清理條例第151條第6項準用同條第5項前段之規定
    ，不得聲請更生或清算，始能避免肇致道德危險。
三、經查：
(一)、債務人甲○○前於消費者債務清理條例施行前，依金融主管
    機關協調成立之中華民國銀行公會會員辦理消費金融案件無
    擔保債務協商機制與金融機構於民國95年5月11日成立協商
    ，當時債務人之無擔保債務總額為1,232,401元，雙方約定
    債務人每月應償還款項合計為16,815元，債務人自95年6月
    10日起開始依約繳款，繳款22期至97年5月止，其後即未再
    履行，迄今尚欠如附表所示之債權金額等情，有協議書、無
    擔保債務還款計劃及各該債權銀行民事陳報狀附卷可稽，堪
    信為真實。
(二)、次查，債務人與其配偶共育有1女（1歲），債務人陳明其現
    從事市場攤販工作，每月收入為22,000元，名下有汽車乙輛
    等情，雖據提出戶籍謄本及債務人書立之切結書為憑；惟觀
    債務人設於佳里郵局之帳戶於96年6月至97年6月11日止，每
    月存款金額合計各為37,500元、41,000元、41,500元、92,3
    00元、39,000元、30,000元、49,400元、40,500元、30,000
    元、45,800元、67,400元、25,500元、35,600元，此有台灣
    郵政股份有限公司新營郵局97年6月25日函附客戶歷史交易
    清單在卷可查，足認債務人主張其與債權金融機構成立債務
    協商後，嗣因收入銳減，無法依協商條件清償協商額云云，
    顯非可採。是綜上情以觀，債務人於債務協商成立後，均能
    按月償還16,815元，而依債務人之上開收入及財產狀況，亦
    難謂有因不可歸責於債務人之事由，致債務人履行協商條件
    顯有重大困難之情事存在。則債務人於提起本件更生之聲請
    前，突然毀諾不履行債務協商條件，顯有違債權契約為誠信
    契約之本旨，依消費者債務清理條例第151條第6項準用同條
    第5項前段之規定，即不得為更生之聲請。惟債務之履行，
    除了債務人之努力之外，亦需金融機構之債權人審慎評量其
    社會責任，對有還款誠意之債務人給予最大之協助，於追求
    自己利益之際，亦兼顧對方之利益，自不待言。
四、綜上所述，債務人於消費者債務清理條例施行前，既已與金
    融機構之債權人依金融主管機關協調成立之中華民國銀行公
    會會員辦理消費金融案件無擔保債務協商機制成立協商，且
    又無因不可歸責於己致履行顯有重大困難之事由，則其聲請
    更生，顯然違背消費者債務清理條例第151條第6條準用同條
    第5項前段之規定，且上開欠缺又屬無從補正，從而，依上
    開說明，應予駁回其更生之聲請，爰裁定如主文。
中    華    民    國    97    年    8     月     8    日
              民事第三庭    法      官  張季芬
上為正本係照原本作成。
如不服本裁定，應於裁定送達後10日內，以書狀向本院提出抗告
，並繳納抗告費新臺幣1千元。
中    華    民    國    97    年    8     月     8    日
                            書  記  官  顏惠華
附表：債務人之債權人名稱、債權金額
┌───┬─────────────┬─────────────┬───────────┐
│編號  │債權人姓名或名稱          │現存實際債權金額（新台幣）│   備        註       │
├───┼─────────────┼─────────────┼───────────┤
│1     │慶豐商業銀行股份有限公司  │債務人尚積欠211,645元，含 │是否為自用住宅借款債權│
│      │                          │本金201,924元，及已核算未 │□是，■否。          │
│      │                          │受償之違約金9,721元。     │是否為擔保或優先權債權│
│      │                          │                          │□是，■否。          │
│      │                          │                          │債務人成立債務協商後是│
│      │                          │                          │否毀諾                │
│      │                          │                          │■是，□否。          │
├───┼─────────────┼─────────────┼───────────┤
│2     │京城商業銀行股份有限公司  │債務人至97年5月30日止所積 │是否為自用住宅借款債權│
│      │                          │欠之金額為40,166元，含本金│□是，■否。          │
│      │                          │23,575元及自95年1月12日起 │是否為擔保或優先權債權│
│      │                          │至97年5月30日之利息16,591 │□是，■否。          │
│      │                          │元。                      │債務人成立債務協商後是│
│      │                          │                          │否毀諾                │
│      │                          │                          │■是，□否。          │
├───┼─────────────┼─────────────┼───────────┤
│3     │永豐信用卡股份有限公司    │債務人積欠信用卡消費及預借│是否為自用住宅借款債權│
│      │                          │現金款項81,041元（含本金80│□是，■否。          │
│      │                          │,272元，及自97年4月26日至 │是否為擔保或優先權債權│
│      │                          │97年5月25日間之利息247元）│□是，■否。          │
│      │                          │。                        │債務人成立債務協商後是│
│      │                          │                          │否毀諾                │
│      │                          │                          │■是，□否。          │
├───┼─────────────┼─────────────┼───────────┤
│4     │台新國際商業銀行          │債務人共積欠433,726元：   │是否為自用住宅借款債權│
│      │                          │1.現金卡314,485元，其中含 │□是，■否。          │
│      │                          │  本金301,664元，及自97年3│是否為擔保或優先權債權│
│      │                          │  月11日起至97年6月4日止，│□是，■否。          │
│      │                          │  按年利率18.25%計算之利息│債務人成立債務協商後是│
│      │                          │  ，共12,821元。          │否毀諾                │
│      │                          │2.信用卡貸款119,241元，其 │■是，□否。          │
│      │                          │  中含本金118,238元，及自 │                      │
│      │                          │  97年5月11日起至97年6月4 │                      │
│      │                          │  日止，按年利率12.9%計算 │                      │
│      │                          │  之利息，共1,003元。     │                      │
├───┼─────────────┼─────────────┼───────────┤
│5     │大眾商業銀行股份有限公司  │債務人共積欠74,207元：    │是否為自用住宅借款債權│
│      │                          │1.現金卡：本金22,351元，及│□是，■否。          │
│      │                          │  自97年4月10日起至97年6月│是否為擔保或優先權債權│
│      │                          │  10日止，以本金金額按年息│□是，■否。          │
│      │                          │  18.25%計算之利息共計403 │債務人成立債務協商後是│
│      │                          │  元，及自97年3月10日起至 │否毀諾                │
│      │                          │  97年5月10日止，按月計付 │■是，□否。          │
│      │                          │  逾期延滯金200元，共計600│                      │
│      │                          │  元。合計23,354元。      │                      │
│      │                          │2.信用卡：本金49,659元，及│                      │
│      │                          │  自97年3月20日起至97年5月│                      │
│      │                          │  28日止，以本金金額按年息│                      │
│      │                          │  19.71%計算之利息共計744 │                      │
│      │                          │  元，及自97年4月21日起至 │                      │
│      │                          │  97年5月28日止之違約金450│                      │
│      │                          │  元。合計50,853元。      │                      │
├───┼─────────────┼─────────────┼───────────┤
│6     │萬泰商業銀行股份有限公司  │債務人共積欠35,928元：    │是否為自用住宅借款債權│
│      │                          │1.現金卡：本金21,762元，及│□是，■否。          │
│      │                          │  自97年4月21日起至清償日 │是否為擔保或優先權債權│
│      │                          │  止，以本金金額按年利率  │□是，■否。          │
│      │                          │  20%計算之利息。         │債務人成立債務協商後是│
│      │                          │2.信用卡：本金14,166元，及│否毀諾                │
│      │                          │  自97年4月21日起至清償日 │■是，□否。          │
│      │                          │  止，以本金金額按年利率  │                      │
│      │                          │  19.89%計算之利息。      │                      │
├───┼─────────────┼─────────────┼───────────┤
│7     │安泰商業銀行股份有限公司  │債務人積欠本金75,474元，及│是否為自用住宅借款債權│
│      │                          │自97年3月14日起至97年6月10│□是，■否。          │
│      │                          │日止，以本金金額按年利率  │是否為擔保或優先權債權│
│      │                          │19.71%計算之利息共計3,627 │□是，■否。          │
│      │                          │元。                      │債務人成立債務協商後是│
│      │                          │                          │否毀諾                │
│      │                          │                          │■是，□否。          │
├───┼─────────────┼─────────────┼───────────┤
│8     │中國信託商業銀行股份有限公│債務人至97年6月10日止共積 │是否為自用住宅借款債權│
│      │司                        │欠351,308元：             │□是，■否。          │
│      │                          │1.現金卡50,370元。        │是否為擔保或優先權債權│
│      │                          │2.信用卡19,631元。        │□是，■否。          │
│      │                          │3.汽車貸款（連帶保證債務）│債務人成立債務協商後是│
│      │                          │  252,340元。             │否毀諾                │
│      │                          │4.中古無擔（連帶保證債務）│█是，□否。          │
│      │                          │  28,967元。              │                      │
└───┴─────────────┴─────────────┴───────────┘


司法院資訊處製作；財團法人民間司法改革基金會備份。
